臺灣高雄地方法院民事裁定
108年度消債更字第454號
聲  請  人  蔡慧蘭  
0000000000000000

上列當事人因消費者債務清理事件聲請更生，本院裁定如下：
    主  文
聲請人蔡慧蘭自中華民國一百零九年三月二十四日下午四時起開
始更生程序。
命司法事務官進行本件更生程序。
    理  由
一、聲請意旨略以：伊無力清償債務，曾依中華民國銀行公會會
    員辦理消費金融案件無擔保債務協商機制請求共同協商債務
    方案成立，約定自民國95年6月起，分120期，年利率4％，每
    月清償新臺幣（下同）17,076元，然勉為償還數期後仍不得
    已毀諾，因聲請人有不能清償債務或有不能清償之虞，復未
    經法院裁定開始清算程序或宣告破產，爰聲請更生等語。
二、按債務人不能清償債務或有不能清償之虞者，得依本條例所
    定更生或清算程序，清理其債務。債務人無擔保或無優先權
    之債務總額未逾12,000,000元者，於法院裁定開始清算程序
    或宣告破產前，得向法院聲請更生。法院開始更生程序之裁
    定，應載明其年、月、日、時，並即時發生效力。法院裁定
    開始更生或清算程序後，得命司法事務官進行更生或清算程
    序，必要時得選任律師、會計師或其他適當之自然人或法人
    一人為監督人或管理人。消費者債務清理條例（下稱消債條
    例）第3條、第42條第1項、第45條第1項及第16條第1項分別
    定有明文。
三、經查：
  ㈠聲請人於95年間協商成立後，繳納數期即未行繳款，最大債
    權銀行安泰銀行於96年8月報送毀諾（見卷第60頁安泰銀行
    陳報狀暨協議書等），而聲請人稱毀諾時月薪不到20,000元
    等語（見卷第67頁），債權人 安泰銀行則未提出聲請人申
    請上開協商時曾提出之收入等相關證明，如依勞工保險被保
    險人投保資料表所示，聲請人於銀行通報毀諾時即96年8月
    之投保薪資為18,300元（見卷第20頁反面），若以聲請人斯
    時收入為18,300元，扣除個人必要生活費用後，顯已無法負
    擔每月17,076元之還款金額，難以期待聲請人依約履行，應
    屬不可歸責於聲請人之事由致不能履約，並無違常。是聲請
    人主張其於與債權銀行達成前開協商結論後，已因不可歸責
    於己之事由致履行顯有重大困難，尚屬可信。
  ㈡次查，聲請人於106年及107年度申報所得均為0元，惟其自陳
    聲請更生前2年內每月有薪資所得24,000元，名下有2005年
    出廠之三陽普通重型機車1部，勞工保險於97年間退保，復
    於108年間投保池上裕誠小吃店，現投保明誠祿小吃店，投
    保薪資為11,100元，其三商美邦人壽1張保單甫於108年7月2
    5日停效，中華郵政簡易人壽2張保單則已逾2年復效請求權
    期限，契約效力業已終止。又聲請人自陳前於苓雅區苓雅二
    路之肉圓店及鳳山區大友羊奶（送羊奶）等處兼職，自108
    年9月23日起於池上明誠小吃店擔任廚房人員，月薪為23,10
    0元，未領取社會局補助等情，此有財產及收入狀況說明書
    （卷第5至10頁）、債權人清冊（卷第12至14頁）、財政部
    高雄國稅局106年及107年度綜合所得稅各類所得資料清單及
    總歸戶財產查詢清單（卷第17至19頁）、勞工保險被保險人
    投保資料表（卷第20頁）、戶籍謄本（卷第21頁）、信用報
    告（卷第24頁）、財團法人金融聯合徵信中心前置協商專用
    債權人清冊（卷第26至27頁）、機車行照（卷第28頁）、高
    雄市政府社會局社會福利資訊料查詢表（卷第51至53頁）、
    薪資證明書（卷第74頁）、薪資袋（卷第75頁）、存摺（卷
    第82至83頁）、商業保險投保資料查詢結果表（卷第98頁）
    、三商美邦人壽保險股份有限公司函（卷第107頁）、中華
    郵政股份有限公司壽險處函（卷第109至110頁）及本院依職
    權調閱最新勞保局電子閘門投保紀錄（卷第118頁）等在卷
    可參。則在查無聲請人有其他收入來源之情形下，佐以其現
    年43歲，其提出蓋有「池上裕誠小吃店」店章之薪資證明書
    所載月薪為斯時基本工資23,100元，本院認以現行基本工資
    即23,800元作為核算聲請人現在償債能力之基礎，較為妥適
    。
  ㈢關於聲請人個人日常必要支出部分，按債務人必要生活費用
    ，以最近一年衛生福利部或直轄市政府所公告當地區每人每
    月最低生活費一點二倍定之，消債條例第64條之2第1項定有
    明文。本院參酌衛福部社會司所公告109年度高雄市最低生
    活費標準為13,099元，則聲請人每月生活所必需除有特殊情
    形並有證據證明者外，自宜以此數額之1.2倍即15,719元為
    度，始得認係必要支出。又上開最低生活費用之標準，係照
    當地近1年平均每人消費支出60％，依其基準之家庭收支調查
    報告調查表格式示有關經常性支出之調查項目，其原即包括
    利息支出、食品、衣著、房租及水費、電費、醫療保健、交
    通、娛樂、教育等基本生活需求；因聲請人自陳居住於父親
    名下土地坐落之房屋，不用費用（見卷第8頁、第108頁），
    故於計算聲請人個人每月必要生活費時，即應自前開已包括
    聲請人居住費用在內，扣除相當於房租支出所佔比例約24.3
    6％，俾免重複計列費用，而符公平之旨，則依此計算之結果
    ，聲請人每月之必要生活費在不含居住費用之情形下，即應
    為11,890元【計算式：15,719－（15,719×24.36%）＝11,890
    】。
  ㈣至扶養部分，聲請人主張扶養父、母親，每月扶養費各3,000
    元。查聲請人父親蔡森地為38年生，106年及107年度申報所
    得均為0元，名下有位於高雄市前鎮區之1地（持分3分之1，
    現值2,541,733元，聲請人陳稱其上有坐落房屋自住，前已
    敘及），於101年3月領取新制一次退休金55,141元，並自10
    6年11月起每月領取勞保年金14,983元，而聲請人母親李月
    娥為40年生，106年及107年度申報所得分別為360,272元、1
    18,694元（概為薪資所得），名下無財產，於107年4月領取
    新制一次退休金215,436元，並自同年月起每月領取勞保年
    金12,691元等情，此有戶籍謄本、所得資料及財產查詢清單
    、存摺、勞保已領老年給付證明、勞動部勞工保險局函等在
    卷可憑（調解卷第頁、本案卷第頁）。本院考量聲請人已負
    擔高額債務之際，依民法第1118條、第1119條規定，其負扶
    養義務之程度，亦應考量其目前身負債務之窘境，所負擔之
    扶養義務能力，自非比一般；又按受扶養權利者，以不能維
    持生活而無謀生能力者為限，民法第1117條第1項定有明文
    ；同條第2項規定，前項無謀生能力之限制，於直系血親尊
    親屬不適用之，即直系血親尊親屬受扶養者，仍須以不能維
    持生活者為限（最高法院87年度台上字第1696號判決意旨參
    照）；復依消費者債務清理條例第64條之2第1項及第2項規
    定，債務人必要生活費用，以最近一年衛生福利部或直轄市
    政府所公告當地區每人每月最低生活費一點二倍定之；受扶
    養者之必要生活費用，準用第1項規定計算基準數額，並依
    債務人依法應負擔扶養義務之比例認定之。準此，聲請人之
    父母每月領取勞保年金分別為14,983元、12,691元，均高於
    109年度高雄市每人每月不含房屋支出之生活所必需11,890
    元（同聲請人），聲請人尚陳稱父母無特殊重大花費且無不
    能負擔父母扶養義務之兄弟姊妹（見卷第66頁陳報狀、卷第
    99頁家族系統表），是認聲請人之父母並無不能維持生活之
    虞，聲請人所提列每月負擔父母扶養費部分，本院認應均予
    以剔除。 
  ㈤綜上所述，以聲請人現每月收入23,800元為其償債能力基準
    ，扣除個人必要生活費11,890元後，餘11,910元，而聲請人
    目前負債總額為2,372,421元（參聯徵中心債權人清冊，包
    含：台北富邦銀行、兆豐銀行、花旗銀行、匯豐銀行、聯邦
    銀行、遠東銀行、永豐銀行、凱基銀行、台新銀行、安泰銀
    行、中國信託銀行、第一金融資產公司），以聲請人每月所
    餘按月攤還結果，需約16年（計算式：2,372,421÷11,910÷1
    2＝16.6）始能清償完畢，應認其已不能清償債務。此外，聲
    請人無擔保或無優先權之債務總額未逾12,000,000元，且無
    消債條例第6條第3項、第8條或第46條各款所定駁回更生聲
    請之事由存在，則聲請人聲請更生為有理由，應予准許，爰
    命司法事務官進行本件更生程序。
四、依消債條例第11條第1項、第45條第1項，裁定如主文。
中　　華　　民　　國　　109 　年　　3 　　月　　24　　日
                  民事庭　法　官　賴寶合
以上正本係照原本作成。
本裁定不得抗告。
中　　華　　民　　國　　109 　年　　3 　　月　　24　　日
                          書記官  胡美儀